臺灣彰化地方法院北斗簡易庭民事判決
110年度斗簡字第58號
原      告  江麗華
訴訟代理人  邱垂勳律師
複代理人    張伶榕律師
被      告  劉庚寅
訴訟代理人  洪錫爵律師
上列當事人間請求確認抵押權存在事件，本院於民國110年4月27
日言詞辯論終結，判決如下：
    主      文
確認原告之被繼承人張明智於彰化地方法院一○七年度司執字第
二八六四三號強制執行事件之強制執行金額分配表中所列第二順
位抵押權受分配金額新臺幣肆拾貳萬肆仟肆佰肆拾伍元之抵押債
權存在。
被告應同意原告領取彰化地方法院一○九年度存字第十九號提存
通知書所示彰化地方法院一○七年度司執字第二八六四三號強制
執行事件分配款新臺幣肆拾貳萬肆仟肆佰肆拾伍元之提存金。
訴訟費用新臺幣肆仟陸佰參拾元由被告負擔。
    事實及理由
一、原告主張：
(一)被告於民國85年5月間，將其所有坐落社頭鄉新雅段1092、1
    093、1096、1097地號、月眉段1282地號等5筆土地及新雅段
    165建號1筆房屋合計6筆不動產（下稱系爭不動產），為擔
    保張明智之債權，而設定最高限額新臺幣（下同）300萬元
    之第二順位抵押權登記給債權人張明智；嗣於85年10月間，
    又申請提高變更登記為最高限額380萬元（下稱系爭抵押權
    ）。
(二)張明智於86年間向本院聲請裁定准予拍賣抵押物，經本院以
    86年度拍字第390號民事裁定准予拍賣，嗣張明智向本院聲
    請拍賣抵押物強制執行，惟本院86年執字第4048號拍賣抵押
    物強制執行事件，因抵押物迭經減價無人應買，經本院依法
    視為撤回強制執行而為結案，並發函退還原繳之文件。
(三)花旗銀行於107年間向本院聲請強制執行系爭不動產，經本
    院107年度司執字第28643號強制執行事件之特別變賣程序減
    價拍賣中，執行所得金額為5,670,400元，並實行分配，張
    明智所得分配金額為424,445元。
(四)張明智於108年間向本院執行處洽領系爭分配款，本院執行
    處通知需補正提出證明抵押債權存在之「抵押權設定契約書
    」、「他項權利證明書正本」、「借據正本」等文件，惟「
    抵押權設定契約書」、「他項權利證明書正本」等有關抵押
    設定之文件，早於90年10月23日經本院86年執字第4048號強
    制執行事件退還及自代理人律師處取回後，已逾10多年期間
    而不慎於搬家時遺失，並遍尋未著，致確定無從補正提出相
    關之抵押權設定等正本文件，按另二紙票面金額各為200萬
    元、60萬元之本票正本文件已尋獲。故本院執行處乃將系爭
    分配款為原告之被繼承人張明智辦理提存（下稱系爭提存金
    ），此有本院109年度存字第19號提存通知書可稽。
(五)張明智因未能補正提出證明抵押債權存在之相關他項權利證
    明書、抵押權設定契約書等正本文件，致應受執行分配之系
    爭分配款之抵押債權法律關係有不明確之狀態；本院執行處
    亦曾來函曉諭略稱：「抵押債權是否存在屬實體事項，非執
    行法院所能審認，請另提確認抵押權存在之訴為救濟，若未
    提出抵押權證明文件正本，本院將依法提存之」，而張明智
    亦以存證信函與被告聯絡，惟未獲回應。
(六)張明智於109年5月2日去世，張明智之法定繼承人有配偶即
    原告，子女即張惠玲、張韵彤、張惠宣、張佳惠、張佩瑤、
    張育瑋等7位，此7人為期被繼承人張明智所遺424,445元執
    行分配款即提存款之遺產能早日提領取得，乃先行就此筆遺
    產債權額為分割遺產繼承協議，協議由原告單獨取得此筆分
    配款，為期早日洽領取回本院107年度司執字第28643號強制
    執行事件之系爭分配款，原告爰依民事訴訟法第247條第1項
    規定提起本件確認抵押債權存在之訴。
(七)對被告抗辯之陳述：　　
  1.張明智於本院86年執字第4048號強制執行事件所進行之拍賣
    抵押物強制執行事件，雖迄至90年間因最後一次拍賣仍無人
    應買而依法視為撤回該不動產執行，然而依法仍生民法第12
    9條第2項第5款規定「中斷時效」及民法第137條第1項「重
    行起算」時效之法律效果。再者，民法第136條第2項「時效
    因聲請強制執行而中斷者，若撤回其聲請或其聲請被駁回時
    ，視為不中斷。」之規定，並不適用於拍賣無實益視為撤回
    執行而終結或為避免無益執行而撤銷查封之情形。
  2.張明智於本院86年執字第4048號拍賣抵押物事件，係迄至90
    年10月23日始經認為無益執行而依法視為撤回該不動產之執
    行，依最高法院102年度台上字第1512號及台灣高等法院105
    年度上易字第792號民事判決所示之實務見解，應認仍生「
    民法第129條時效中斷」之法律效果，及自時效中斷之事由
    終止之時即自上開本院90年10月23日86年執字第4048號民事
    執行處通知所為「視為撤回該不動產執行。終結在案。」之
    通知日(90年10月23日），依民法第137條第1項規定重行起
    算時效。
  3.又花旗銀行就系爭不動產聲請強制執行事件之收案繫屬日為
    107年7月19日，此有本院107年度司執字第28643號清償債務
    強制執行事件之卷證資料可稽；另查張明智於上開107年度
    司執字第28643號強制執行事件乙案所提出聲明參與分配之
    日期為107年12月22日，此有該聲明參與分配狀其上之法院
    收狀戳章所示日期可稽；故本件退一步言之，自上開重行起
    算時效日(即90年10月23日)起至聲明參與分配日(即107年12
    月22曰)止，歷時僅17年又2個月，雖已逾借款債權之15年時
    效期間，但仍不符民法第880條：「…如抵押權人於消滅時效
    完成後，五年間不實行其抵押權者，其抵押權消滅。」或第
    881條之15：「…如抵押權人於消滅時效完成後，五年間不實
    行其抵押權者，該債權不再屬於最高限額抵押權擔保之範圍
    。」之規定；是故，張明智於債權請求權15年時效完成後，
    並未逾5年期間，即於107年12月22日具狀聲明參與分配以實
    行抵押權，則顯然本件系爭強制執行金頟分配表中所列第2
    順位抵押權應受分配金頟424,445元之抵押債權仍屬系爭最
    高限頟抵押權擔保之範圍；原告本於繼承規定，應得領取上
    開應受分配金額424,445元之提存金。
(八)並聲明：如主文第1、2項所示。
二、被告則以：
(一)原告就系爭抵押權所擔保之借款，固提出本院86年度拍字第
    390號民事裁定以證之，然此僅顯示聲請准予拍賣抵押物當
    時雙方之行為之法律關係，時隔多年，難保該債權不會日後
    因清償、轉讓而消滅。否則，為何原告迄今仍無法提出該債
    權仍存在之證明呢？
(二)又消滅時效，自請求權可行使時起算。民法第128條定有明
    文。本院86年度拍字第390號民事裁定，聲請人張明智聲請
    拍賣張庚寅不動產，該裁定理由二記載本件聲請意旨略以：
    「相對人（即被告）為擔保自己及債務人釧頂工業有限公司
    、債務人蕭柳對聲請人（即張明智）所負債務，於85年5月8
    日以其所有如附表所示之不動產，與聲請人設定300萬元之
    最高限額抵押權，存續期間自85年5月1日起至86年4月30日
    止，債務清償日期、利息、違約金依照各個債務契約約定之
    。嗣於85年10月2日變更擔保債權額為最高限額380萬元，並
    經登記在案。茲相對人先後於85年5月15日及85年6月29日，
    向聲請人借款200萬元及60萬元，約定借款期間為1年，利息
    分別每3個月及按月支付，如不按期繳息，借款視為全部到
    期。詎相對人未按期支付利息，全部債務視為到期，為此聲
    請拍賣抵押物以資受償」等語觀之，顯見張明智自被告未依
    約按期支付利息之時起即得對被告請求返還前揭債務。職是
    ，系爭債權之消滅時效，依上揭法文規定，應自被告未依約
    按期支付利息之時起算甚明。
(三)再按時效因聲請強制執行而中斷者，若撤回其聲請，或其聲
    請被駁回時，視為不中斷，民法第136條第2項規定。查張明
    智於86年間對被告向法院聲請之強制執行（即本院86年執字
    第4048號拍賣抵押物強制執行事件），最終因最後一次拍賣
    仍無人應買，視為撤回該不動產執行，終結在案。此有卷附
    本院90年10月23日發文之本院86年執字第4048號通知可證。
    是由上情觀之，本件債權請求權之消滅時效，自不因上開強
    制執行而中斷。
(四)又按消滅時效完成，僅債務人取得拒絕履行之抗辯權，請求
    權，因十五年間不行使而消滅。但法律所定期間較短者，依
    其規定。民法第125條。查系爭債權自債權人張明智得以向
    被告請求之時起算至花旗銀行向法院聲請就被告所有之抵押
    之不動產聲請強制執行（107年度司執字第28643號）而張明
    智聲明參與分配之時止，顯已20餘年得行使而未行使。職是
    ，本院縱認系爭債權存在，原告仍得請求者，然依上開法文
    規定，被告自得主張該請求權已罹於時效消滅而提出抗辯拒
    絕履行。
(五)並聲明：原告之訴駁回。　　
三、得心證之理由：
(一)按確認之訴，非原告有即受確認判決之法律上利益者不得提
    起。所謂即受確認判決之法律上利益，係指法律關係之存否
    不明確，原告主觀上認其在法律上之地位有不安之狀態存在
    ，且此種不安之狀態，能以確認判決將之除去者而言（最高
    法院52年台上字第1240號判例意旨參照）。本件原告主張張
    明智與被告前就系爭不動產設定最高限額380萬元之第二順
    抵押權，張明智於86年間向本院聲請強制執行系爭不動產，
    惟迭經拍賣因無人應買，視為撤回系爭不動產之執行，終結
    在案；嗣花旗銀行於107年間向本院聲請強制執行系爭不動
    產，經本院107年度司執字第28643號強制執行事件，執行所
    得金額為5,670,400元，並實行分配，張明智所得金額為424
    ,445元，惟系爭抵押權之「抵押權設定契約書」、「他項權
    利證明書正本」遍尋無著，致張明智所得分配之金額執行法
    院遂將系爭提存款保留未發，而張明智於109年5月2日去世
    ，張明智所得分配之金額協議由原告取得等情，業據原告提
    出本院107年度司執字第28643號強制執行金額分配表、109
    年度存字第19號提存通知書、他項權利證明書、抵押權設定
    契約書、本院86年度拍字第390號民事裁定、本院86年執字
    第4080號函、本院107年司執字第28643號函及執行命令，且
    與本院依職權調閱系爭強制執行事件卷證相符。是兩造就系
    爭抵押權所擔保之債權是否存在，將影響上訴人得否請求領
    取424,445元分配款之法律上地位，且該不安定之法律上地
    位，得以本件確認判決除去，原告自有提起本件確認訴訟之
    法律上利益。
(二)本件原告主張系爭抵押權於85年5月8日設定最高限額300萬
    元，復於85年9月20日變更為380萬元，被告先後於85年5月1
    5日及85年6月29日，向張明智借款200萬元及60萬元，業據
    提出他項權利證明書、土地登記簿、本院86年度拍字第390
    號民事裁定等影本為證，堪信原告此部分主張為真實。又系
    爭抵押權之抵押權人張明智於86年間曾具狀向本院聲請對系
    爭不動產為強制執行（執行案號為86年執字第4048號），經
    本院對系爭不動產查封後進行拍賣程序，惟經最後一次拍賣
    仍無人應買，本院於90年10月23日通知原告視為撤回該不動
    產執行，終結在案。此有本院發文日期90年10月23日之86執
    字第4048號通知函在卷可憑。又「第1項：消滅時效，因左
    列事由而中斷。…三.起訴。第2項：左列事項，與起訴有同
    一效力：…五.開始執行行為或聲請強制執行」民法第129條
    第1、2項定有明文。故可知於90年10月23日此時，系爭抵押
    權仍在執行行為，雖張明智對被告之借款債權於105年10月2
    4日已罹於時效而消滅，然抵押權之債權部分，花旗銀行向
    本院聲請強制執行系爭不動產後，張明智於107年12月22日
    即具狀聲明參與分配，有該聲明參與分配狀之本院收狀章在
    卷可憑，故實行抵押權之時效已中斷。故依民法第881條之1
    5條規定，張明智係於5年內即實110年10月24日前實行抵押
    權，其主張之債權仍屬於最高限額抵押權擔保之範圍內。又
    消滅時效完成，僅被告取得拒絕履行之抗辯權，得執以拒絕
    給付而已，張明智對於被告原有之借款債權並不因而消滅，
    故原告請求確認被繼承人張明智於本院107年度司執字第286
    43號強制執行事件之強制執行金額分配表中所列第2順位抵
    押權受分配金額424,445元之抵押債權存在，為有理由。
(三)又被繼承人張明智之抵押權債權424,445元因未罹於時效而
    消滅，現仍存在，則惟被告拒絕同意原告領取提存金之原因
    已消滅，原告訴請被告同意領取本院107年度司執字第28643
    號強制執行事件分配款424,445元之提存金，於法尚無不合
    求。
四、綜上，原告之被繼承人張明智於抵押權債權並未罹於時效而
    消滅，原告請求確認其應受分配金額442,445元之抵押債權
    存在，並請求被告同意原告領取本院107年度司執字第28643
    號強制執行事件分配款424,445元之提存金，為有理由，應
    予准許。
五、本件事證已臻明確，兩造其餘主張、陳述及所提證據，經審
    酌均與本院前揭判斷不生影響，爰不一一詳予論述，附此敘
    明。
六、訴訟費用負擔之依據：民事訴訟法第78條。並確定本件訴訟
    費用額為4,630元（即第一審裁判費），諭知如主文第3項所
    示。
中    華    民    國   110    年     5    月    11   日
                  北斗簡易庭  法  官  丁兆嘉
以上正本係照原本作成。
如不服本判決，應於判決送達後20日內向本庭（彰化縣○○市○
○○道0段0號）提出上訴狀。（須按他造當事人之人數附繕本）
。如委任律師提起上訴者，應一併繳納上訴審裁判費。　　
中　　華　　民　　國　　110 　年　　5 　　月　　11　　日
                              書記官  葉春涼